臺灣臺中地方法院民事判決　　　　　　 95年度簡上字第101號
上　訴　人　丁○○
　　　　　　乙○○
　　　　　　丙○○
上三人共同
訴訟代理人　洪崇欽律師
複　代理人　簡渟眙
被　上訴人　戊○○
訴訟代理人　徐明珠律師
複　代理人　林更穎律師
上列當事人間請求返還房屋事件，上訴人對於中華民國95年3月7
日本院沙鹿簡易庭95年度沙簡字第539號第一審判決提起上訴，
本院於民國96年1月5日言詞辯論終結，判決如下：
    主    文
上訴駁回。
第二審訴訟費用由上訴人負擔。
    事實及理由
甲、程序方面：
    按當事人於第二審不得提出新攻擊或防禦方法。但對於在第
    一審已提出之攻擊或防禦方法為補充者，則不在此限，此觀
    民事訴訟法第447條第1項第3款規定甚明。查本件上訴人丙○○於原審94年8月23日開庭時即表示：當初也有經過顏秉
    釣的同意等語，即已表示其非無權占有，是其於第二審提出
    其與顏秉釣間簽訂之租賃契約書，僅係補充之前所提出之防
    禦方法，應認上訴人丙○○提出之抗辯為適法，合先敘明。
乙、實體方面：
一、被上訴人起訴主張：坐落臺中縣清水鎮○○段226地號土地
    （下稱系爭土地）上建物即門牌號碼臺中縣清水鎮○○路
    173號房屋（下稱系爭房屋），原係訴外人顏秉釣於40多年
    前出資興建。嗣訴外人顏秉釣於民國（下同）91年8月20日
    死亡後，系爭房地遂由柯顏榮、顏蔭、顏憲清、丁○○（即
    上訴人之一）、顏茂松、己○○、顏素月、戊○○（即被上
    訴人）、王顏月桃、王顏月裡繼承，系爭土地部分，於91年
    11月28日辦理繼承登記，應有部分各為10分之1，至93年4月
    25日，共有人王顏月桃、王顏月裡將渠等之應有部分出售予
    上訴人乙○○，系爭房屋部分，共有人王顏月桃、王顏月裡
    亦將其繼承部分出售予上訴人乙○○，故系爭房地之現共有
    人為訴外人顏蔭、己○○、顏憲清、顏茂松、柯顏榮、顏素
    月及被上訴人戊○○、上訴人丁○○、乙○○，除上訴人乙○○之應有部分為10分之2外，其餘共有人之應有部分均為
    10分之1。惟系爭房地未經全體共有人協議分管，上訴人乙○○、丁○○亦未經其餘共有人同意，即擅自分別占有系爭
    房屋一樓如原判決附圖所示A、C部分（即A部分面積15.29平
    方公尺、C部分面積5.67平方公尺）作為堆放物品販賣小籠
    包、設置茶具店營業，依最高法院62年度台上字第1803號判
    例意旨，即屬侵害其他共有人之權利。為此依民法第767條
    、第821條、第179條、第184條第1項、第213條規定，請求
    上訴人乙○○、丁○○各將渠等所占用部分遷讓返還被上訴
    人及其他共有人全體。另上訴人丙○○並非系爭房地之共有
    人，竟無權占用系爭房屋一樓如原判決附圖所示B部分，面
    積6.38平方公尺，作為堆放物品及設置彩券行營業，是被上
    訴人依民法第767條、第821條規定，請求上訴人丙○○將其
    占用部分遷讓返還被上訴人及其他共有人全體等語。
二、上訴人則以：上訴人乙○○辯稱當初伊之祖父顏秉釣允許伊
    在那邊（即上開A部分）使用，經營生意云云；上訴人丁○○辯稱當初並無分管，自伊之父親顏秉釣在世時，伊即在那
    邊（即上開C部分）使用云云；上訴人丙○○則辯稱伊當初
    亦有經過顏秉釣同意而使用云云，並均聲明駁回被上訴人第
    一審之訴及假執行之聲請。
三、原審審理結果認為：(一)被上訴人主張系爭房地未經全體共有
    人協議分管，而上訴人乙○○占用系爭房屋一樓如原判決附
    圖所示A部分面積面積15.29平方公尺、上訴人丁○○占用C
    部分面積5.67平方公尺，上訴人丙○○占用B部分面積6.38
    平方公尺，堆放物品、設置攤位營業等事實，為上訴人所不
    爭執，亦據其提出系爭土地登記簿謄本、系爭房屋稅籍證明
    書等件附卷可稽，且經原審會同臺中縣清水地政事務所勘驗
    現場並實施測量屬實，復製有勘驗筆錄及複丈成果圖在卷可
    參，自堪信為真實。(二)上訴人乙○○、丁○○未經全體共有
    人同意而分別占用系爭房屋上開部分，為上訴人所不爭執。
    至於上訴人乙○○、丁○○所辯，因未能舉證以實其說，自
    難採信。(三)上訴人乙○○、丁○○既未因共有人協議分管或
    得其他共有人全體之同意而分別占用系爭房屋一樓A、C部分
    設攤營業或堆放物品，則其他共有人自得本於所有權請求渠
    等將占用部分返還予全體共有人。是被上訴人依民法第767
    條、第821條規定請求上訴人乙○○、丁○○將其所占用之
    原審判決附圖所示A、C部分遷讓返還被上訴人及其他共有人
    全體，為有理由，應予准許。至於上訴人丙○○所辯伊曾經
    訴外人顏秉釣同意而使用前開其占用部分云云，亦因上訴人
    丙○○未能舉證以實其說，其所辯自非可採。則上訴人丙○○占有使用系爭房屋一樓B部分，顯然欠缺正當權源，應屬
    無權占有。而為上訴人敗訴之判決，上訴人不服提起上訴，
    另補稱：(一)本件系爭房屋並未辦理保存登記，自無法辦理繼
    承登記，參酌最高法院72年度台上字第2072號、86年度台上
    字第3071號判決意旨，系爭房屋顯然無法為分割行為，足見
    該系爭房屋仍屬公同共有，原判決認定系爭房屋已屬分別共
    有云云，顯有違誤。(二)系爭房屋既屬公同共有，而公同共有
    物被侵害時，須由共有人全體或得共有人全體之同意起訴，
    其當事人適格始無欠缺，然本件系爭房地之共有人己○○已
    表明不同意被上訴人提起本件訴訟，故被上訴人起訴並不合
    法。(三)再者，訴外人顏秉釣生前曾將系爭房屋一樓出租給上
    訴人丙○○，租賃期間係自90年12月15日起至95年12月14日
    止，此有房屋租賃契約書1份可佐，且縱認系爭房屋1樓部分
    之租賃期間已屆至，但既未經全體共有人對於承租人（即上
    訴人丙○○）繼續使用為反對的意思表示，依最高法院41年
    台上第767號判例要旨，則系爭租賃契約應繼續有效存在；
    且顏秉釣亦同意上訴人乙○○、丁○○使用系爭房屋，故上
    訴人均係有權占有系爭房屋，原審判決未為詳查等語，並上
    訴聲明：(1)原判決廢棄。(2)被上訴人在第一審之訴及假執行
    之聲請均駁回。而被上訴人則聲明：上訴駁回。
四、本件兩造不爭執之事項：
  (一)系爭房屋即門牌號碼臺中縣清水鎮○○路173號房屋，為訴
    外人顏秉釣於40多年前出資興建，嗣訴外人顏秉釣於91年間
    去世，系爭房屋則由顏蔭、己○○、顏憲清、顏茂松、王顏
    月桃、王顏月裡、丁○○、柯顏榮、顏素月、戊○○共同繼
    承。
  (二)嗣王顏月桃、王顏月裡於93年間將其繼承之系爭土地及房屋
    部分出賣予上訴人乙○○，故系爭土地除乙○○應有部分為
    10分之2外，其餘共有人皆為10分之1。
  此外，復有系爭土地登記簿謄本、財政部臺灣省中區國稅局沙
  鹿稽徵處95年5月3日中區國稅沙鹿一字第0950013934號函附顏
  秉釣遺產稅共繼人查詢清單及遺產稅財產資料清單、臺中縣稅
  捐稽徵處沙鹿分處95年5月22日中縣稅沙分房字第0954007902
  號函附系爭房屋稅核課情形資料、財政部臺灣省中區國稅局沙
  鹿稽徵處95年8月5日中區國稅沙鹿三字第0950024138號函附漢
  唐企業社申請設籍課稅相關資料、財政部臺灣省中區國稅局沙
  鹿稽徵處95年12月22日中區國稅沙鹿一字第0950042635號函附
  顏秉釣遺產稅核定通知書、原審94年9月28日勘驗筆錄暨同日
  臺中縣清水地政事務所鑑測複丈成果圖等件附卷可稽。
五、本件兩造爭執所在厥為：(一)本件系爭房屋之共有狀態，究屬
    公同共有，抑或屬分別共有？本件被上訴人起訴時當事人是
    否適格？(二)訴外人顏秉釣究有無於其生前出租系爭房屋予上
    訴人丙○○？(三)訴外人顏秉釣是否同意上訴人丙○○、丁○○、乙○○使用系爭房屋？茲分別說明如下：
  (一)按公同共有之發生及存續，繫於公同關係之存在，故公同關
    係一旦終止，公同共有之關係自應消滅，而繼承人請求分割
    遺產，即屬公同關係之終止原因，且公同關係終止後，依民
    法第830條第1項規定，公同共有關係歸於消滅，此時數人依
    公同共有關係對某物共享一所有權之狀態，勢將因此成為分
    別共有。又民法第1164條所指之分割，非不得由各繼承人依
    協議方法為之；繼承人協議分割遺產，原非要式行為，故就
    遺產之分割方法，於繼承人間苟已協議成立，縱令有繼承人
    漏未書加蓋印章，於協議之成立，亦不發生影響（最高法
    院54年台上字第2664號、同院73年台上字第4052號判例要旨
    參照）。查訴外人顏秉釣於91年8月20日死亡時，其所有之
    遺產即為系爭土地及房屋，且其繼承人為柯顏榮、顏蔭、顏
    憲清、丁○○（即上訴人之一）、顏茂松、己○○、顏素月
    、戊○○（即被上訴人）、王顏月桃、王顏月裡計10人，此
    有財政部臺灣省中區國稅局顏秉釣遺產稅核定通知書1份在
    卷可稽，而上開繼承人已於91年11月28日將系爭土地辦理繼
    承登記在案，且為應有部分為10分之1之分別共有，嗣93年4
    月25日繼承人王顏月桃及王顏月裡再將其系爭土地之應有部
    分各10分之1出售予上訴人乙○○，此有系爭土地登記簿謄
    本附卷可考；然系爭房屋位於系爭土地上，因係未經保存登
    記之建物，而無從辦理繼承登記，但系爭土地既經全體繼承
    人協議分割，且系爭房屋繼承人王顏月桃及王顏月裡亦將其
    繼承部分出售予上訴人乙○○，此有93年4月28日契稅申報
    書影本1紙附卷可查；再參酌系爭房屋之房屋稅籍登記表之
    共有人姓名及持分欄內亦載明柯顏榮、顏蔭、顏憲清、丁○○、顏茂松、己○○、顏素月、戊○○、王顏月桃、王顏月
    裡各10之1，嗣更正為柯顏榮、顏蔭、顏憲清、丁○○、顏
    茂松、己○○、顏素月、戊○○各10分之1、乙○○10之2等
    情，足徵顏秉釣之全體繼承人就系爭房屋亦有終止公同共有
    關係之協議，是系爭房屋因繼承所發生之公同共有關係，已
    因遺產之分割而消滅，則該繼承人對於系爭房屋共享之所有
    權，即成為分別共有。
  (二)上訴人雖主張本件系爭房屋因未辦理保存登記，自無法辦理
    繼承登記，自無從為有效之分割，則系爭房屋應仍屬公同共
    有等語。然系爭房屋雖無法為繼承登記，但顏秉釣既係系爭
    房屋原始出資建造人，即為所有權人，而繼承人因繼承而取
    得所有權（即事實上處分權），且公同共有關係既已終止，
    即應成為分別共有。退而言之，系爭房屋位於系爭土地上，
    而系爭土地已係分別共有之事實，為兩造所不爭執，上訴人
    占有使用系爭房屋，則必定亦已使用系爭土地，故被上訴人
    訴請上訴人遷讓交還系爭房地予全體共有人，要無當事人不
    適格。又各共有人對於第三人，得就共有物之全部為本於所
    有權之請求。但回復共有物之請求，僅得為共有人全體之利
    益為之。民法第821條定有明文。且未經共有人協議分管共
    有物，共有人對於共有物之特定部分占有收益，須徵得他共
    有人全體之同意。如未經他共有人同意而就共有物之全部或
    一部任意占用收益，他共有人得本於所有權請求除去其妨害
    或請求向全體共有人返還占有部分。最高法院74年度第2次
    民事庭會議決定可資參考。是上訴人主張系爭房屋為公同共
    有，及本件訴訟當事人顯非適格云云，自難採信。
  (三)本件上訴人丙○○另主張：顏秉釣生前有將系爭房屋一樓出
    租給丙○○，租賃期間係自90年12月15日起至95年12月14日
    止，提出房屋租賃契約書1份，並有證人甲○○到庭結證可
    憑。且證人甲○○亦到庭證稱：「租賃房屋契約簽訂時，我
    也在場，我有在契約上填寫地址部分，至於立契約人顏秉釣
    簽名是他祖父的朋友簽的，他的朋友叫什麼名字，我不知道
    。簽約當時在場的人，有我、丙○○、他祖父及他祖父的朋
    友。契約書上的印文，是他祖父自己去房間拿印章出來，蓋
    在簽名欄那邊，其他位置沒有蓋章」等語（見本院95年7月2
    6日準備程序筆錄），雖被上訴人認證人甲○○所述，顯與
    常情有違，且有錯誤之處而不足採信；惟證人甲○○既已到
    庭結證陳稱：確見顏秉釣委託友人代為簽名並拿出印章用印
    等語，且該契約書上「顏秉釣」印文，核與90年11月22日顏
    秉釣出具之房屋使用同意書上印文大致相符，且該契約書上
    究「顏秉釣」之印文有幾只，因已時隔多年，尚難以該數目
    之差異而遽認證言不實，又顏秉釣何以當時委請友人代簽而
    不委請親人幫忙，確非證人所能瞭解，亦難以未委請親人代
    簽而認其證言不實。是上訴人丙○○主張其就系爭房屋之1
    樓與顏秉釣間有訂立定期租賃契約，應堪採信。惟系爭房屋
    租賃契約已於95年12月14日屆期，則系爭房屋租賃關係即於
    期限屆滿時消滅（參考民法第450條第1項規定），上訴人丙○○即喪失房屋租賃權。雖上訴人丙○○另主張系爭房屋租
    賃契約之租賃期限屆至後，既未經全體共有人對於承租人（
    即上訴人丙○○）繼續使用系爭房屋為反對的意思表示，則
    系爭房屋租賃契約應視為不定期租賃而繼續有效存在等語，
    但查，被上訴人既係受除上訴人丁○○、乙○○外其餘共有
    人之授權提起本件訴訟，即足以表明該其餘共有人有反對之
    意思表示，且原共有人王顏月桃、王顏月裡既已將其繼承部
    分轉讓予上訴人乙○○，即無再取得其2人同意之必要，是
    上訴人丙○○前開所為系爭房屋租賃契約仍繼續有效云云，
    亦不足採信。
  (四)上訴人丙○○雖主張：顏秉釣同意其使用系爭房屋1樓部分
    等語，有本院財政部中區國稅局函調漢唐企業社課稅資料，
    內附有顏秉釣出具之90年11月22日房屋使用同意書，系爭房
    屋稅籍證明書、顏秉釣之戶籍謄本、用電繳費證明等件在卷
    足憑，且上訴人丙○○之訴訟代理人於本院審理時亦自承：
    雙方於90年12月15日改簽訂租賃契約書後，即由原先之使用
    借貸關係改變為租賃之法律關係等語（見本院96年1月5日言
    詞辯論筆錄），是顏秉釣與上訴人丙○○間就系爭房屋已無
    使用借貸之法律關係甚明。至於上訴人乙○○辯稱：上訴人
    丙○○於90年12月15日起承租系爭房屋一樓，嗣91年初經由
    顏秉釣同意，由上訴人丙○○將原判決如附圖A部分所示位
    置出借給乙○○經營小籠包生意，基於「占有之連鎖」關係
    ，上訴人乙○○自非無權占有云云。然查，上訴人丙○○主
    張就系爭房屋曾與顏秉釣簽訂租賃契約等情，雖堪採信，然
    該租賃契約業已屆期而消滅，業如前述，則上訴人乙○○所
    述仍有占用系爭房屋之權源，即有可疑；又依上開租賃契約
    書第4條第2款規定，未經甲方（即顏秉釣）同意，乙方不得
    將房屋之一部出借。而上訴人雖主張丙○○已取得顏秉釣之
    同意云云，惟就此既未舉證證明之，是上訴人乙○○辯稱係
    有權占有云云，自難採信。另上訴人丁○○辯稱：系爭房屋
    於84年因中山路拓寬遭拆除部分，另重新填土建造，但在系
    爭房屋重建之前，上訴人丁○○已經在系爭房屋經營茶具買
    賣，迄今已逾17年，不可能無權占有云云。然查，上訴人丁○○雖係共有人之一，但其既自承系爭房屋未經共有人協議
    分管，則共有人即不得就共有物之全部或一部為任意占用收
    益，是上訴人乙○○及丁○○自不得就系爭房屋之全部或一
    部為任意占用收益甚明。
六、按所有人對於無權占有或侵奪其所有物者，得請求返還之。
    對於妨害其所有權者，得請求除去之。有妨害其所有權之虞
    者，得請求防止之。又各共有人對於第三人，得就共有物之
    全部為本於所有權之請求。但回復共有物之請求，僅得為共
    有人全體之利益為之。民法第767條、第821條分別定有明文
    。另未經共有人協議分管共有物，共有人對於共有物之特定
    部分占有收益，須徵得他共有人全體之同意。如未經他共有
    人同意而就共有物之全部或一部任意占用收益，他共有人得
    本於所有權請求除去其妨害或請求向全體共有人返還占有部
    分。最高法院74年度第2次民事庭會議決定可資參考。而上
    訴人丙○○既未能就其目前仍占有使用系爭房屋之權源，舉
    證以實其說，上訴人乙○○、丁○○亦自承未經共有人協議
    分管系爭房屋或得其他共有人全體之同意而分別占有系爭房
    屋。從而，原審判決認被上訴人本於所有權之作用訴請上訴
    人乙○○、丙○○、丁○○分別將其所占用如原審判決書附
    圖所示A、B、C部分（即A部分面積15.29平方公尺、B部分面
    積6.38平方公尺、C部分面積5.67平方公尺）遷讓返還被上
    訴人及其他共有人全體，為有理由，並依職權宣告假執行，
    經核並無不合。上訴意旨指摘原判決不當，求予廢棄改判，
    為無理由，應予駁回。
七、本件事證已臻明確，兩造其餘攻擊、防禦方法及所為之立證
    ，與判決之結果不生影響，爰毋庸再逐一予以論究，併予敘
    明。
八、據上論結，本件上訴為無理由，依民事訴訟法第436條之1第
    3項、第449條第1項、第78條，判決如主文。
中　　華　　民　　國　　96　　年　　1 　　月　　23　　日
                  民事第四庭    審判長法  官　許秀芬
                                      法  官　林源森
                                      法  官　夏一
以上正本證明與原本無異。
本判決不得上訴。
中　　華　　民　　國　　96　　年　　1 　　月　　23　　日
                                      書記官　莊玉惠
